ACORDAO-COMPLETO-2568302

ACÓRDÃO 2063/2023 ATA 6/2023 - SEGUNDA CÂMARA

VISTOS, relatados e discutidos estes autos de tomada de contas especial instaurada pelo Fundo Nacional de Saúde em desfavor do Hospital Dr. Armando Xavier Vieira e do Sr. André Luiz Aglio Soares, em razão da não comprovação da regular aplicação dos recursos repassados pela União por meio do Convênio nº 01478/2010, Siafi nº 753325, firmado entre o Ministério da Saúde e o Hospital Dr. Armando Xavier Vieira, localizado no município de Guarani/MG, e que tinha por objeto o instrumento descrito como "Aparelho de RX para Mamografia e uma Processadora Automática para Mamografia". 
ACORDAM os Ministros do Tribunal de Contas da União, reunidos em Sessão da 2ª Câmara, ante as razões expostas pelo Relator, em: 
9.1. considerar revéis os responsáveis, para todos os efeitos, dando-se prosseguimento ao processo, com fulcro no art. 12, § 3º, da Lei 8.443/1992; 
9.2. julgar irregulares, nos termos dos arts. 1º, inciso I, 16, inciso III, alíneas "b" e "c", da Lei 8.443/1992, c/c os arts. 19 e 23, inciso III, da mesma Lei, as contas dos responsáveis Hospital Dr. Armando Xavier Vieira e do Sr. André Luiz Aglio Soares, condenando-os solidariamente ao pagamento das importâncias a seguir especificadas, atualizadas monetariamente e acrescidas dos juros de mora, calculadas a partir das datas discriminadas até a data da efetiva quitação do débito, fixando-lhes o prazo de quinze dias, para que comprovem, perante o Tribunal, o recolhimento das referidas quantias aos cofres do Fundo Nacional de Saúde - MS, nos termos do art. 23, inciso III, alínea "a", da citada Lei, c/c o art. 214, inciso III, alínea "a", do Regimento Interno do TCU:
	Data de ocorrência
	Valor histórico (R$) 
	Tipo da parcela

	26/12/2012
	162.926,00
	Débito

	24/9/2013
	272,03
	Crédito

9.3. aplicar, individualmente, aos responsáveis Hospital Dr. Armando Xavier Vieira e ao Sr. André Luiz Aglio Soares a multa prevista no art. 57 da Lei 8.443/1992 c/c o art. 267 do Regimento Interno do TCU, no valor de R$ 10.000,00, fixando-lhes o prazo de quinze dias, a contar da notificação, para que comprovem, perante o Tribunal (art. 214, III, alínea "a", do Regimento Interno do TCU) , o recolhimento da dívida aos cofres do Tesouro Nacional, atualizada monetariamente desde a data deste acórdão até a data do efetivo recolhimento, se paga após o vencimento, na forma da legislação em vigor;
9.4. autorizar, desde logo, a cobrança judicial das dívidas, caso não atendidas as notificações, conforme o disposto no art. 28, inciso II, da Lei 8.443/1992;
9.5. autorizar também, desde logo, se requerido, com fundamento no art. 26, da Lei 8.443/1992, c/c o art. 217, §1º, do Regimento Interno do TCU, o parcelamento das dívidas em até 36 parcelas, incidindo, sobre cada parcela, corrigida monetariamente, os correspondentes acréscimos legais, fixando-lhes o prazo de quinze dias, a contar do recebimento da notificação, para comprovarem, perante o Tribunal, o recolhimento da primeira parcela, e de trinta dias, a contar da parcela anterior, para comprovarem os recolhimentos das demais parcelas, devendo incidir, sobre cada valor mensal, atualizado monetariamente, os juros de mora devidos, na forma prevista na legislação em vigor, alertando os responsáveis de que a falta de comprovação do recolhimento de qualquer parcela importará o vencimento antecipado do saldo devedor, nos termos do § 2º do art. 217 do Regimento Interno deste Tribunal; 
9.6. enviar cópia do presente acórdão à Procuradoria da República no Estado de Minas Gerais, nos termos do § 3º do art. 16 da Lei 8.443/1992, c/c o § 7º do art. 209 do Regimento Interno do TCU, para a adoção das medidas cabíveis; 
9.7. enviar cópia do presente acórdão ao Fundo Nacional da Saúde - MS e aos responsáveis, para ciência;
9.8. informar à Procuradoria da República no Estado de Minas Gerais, ao Fundo Nacional de Saúde - MS e aos responsáveis que a presente deliberação, acompanhada do Relatório e do Voto que a fundamenta, está disponível para consulta no endereço www.tcu.gov.br/acordaos, além de esclarecer que, caso requerido, o TCU poderá fornecer sem custos as correspondentes cópias, de forma impressa; e
9.9. informar à Procuradoria da República no Estado de Minas Gerais que, nos termos do parágrafo único do art. 62 da Resolução TCU 259/2014, os procuradores e membros do Ministério Público credenciados nesta Corte podem acessar os presentes autos de forma eletrônica e automática, ressalvados apenas os casos de eventuais peças classificadas como sigilosas, as quais requerem solicitação formal.

Tomada de contas especial instaurada pelo Fundo Nacional de Saúde, em desfavor do Hospital Dr. Armando Xavier Vieira e do Sr. André Luiz Aglio Soares, em razão da não comprovação da regular aplicação dos recursos repassados pela União, firmado entre o Ministério da Saúde e o Hospital Dr. Armando Xavier Vieira, e que tinha, por objeto, o instrumento descrito como Aparelho de RX paraMamografia e uma Processadora Automática para Mamografia.

Segunda Câmara

Fundo Nacional de Saúde - MS.

3. Interessados/Responsáveis:
3.1. Responsáveis: Andre Luiz Aglio Soares (XXX.904.406-XX); Hospital Dr Armando Xavier Vieira (20.754.925/0001-35).

13.1. Ministros presentes: Vital do Rêgo (Presidente), Augusto Nardes, Aroldo Cedraz e Antonio Anastasia (Relator).

ANTONIO ANASTASIA

Transcrevo a seguir, nos termos do art. 1º, § 3º, inciso I, da Lei nº 8.443/92, com ajustes de forma, a instrução lavrada no âmbito da então Secretaria de Controle Externo de Tomada de Contas Especial - SecexTCE, atual Unidade de Auditoria Especializada em Tomada de Contas Especial - AudTCE, peça 88, cuja proposta de encaminhamento foi endossada pelo corpo diretivo (peças 89 e 90) :
"INTRODUÇÃO
1.	Cuidam os autos de tomada de contas especial (TCE) instaurada pelo Fundo Nacional de Saúde - Ministério da Saúde (FNS/MS) , em desfavor do Hospital Dr. Armando Xavier Vieira (CNPJ 20.754.925/0001-35) e do Sr. André Luiz Aglio Soares (CPF XXX.904.406-XX) , em razão da não comprovação da regular aplicação dos recursos repassados pela União, realizadas por meio do Convênio de registro Siafi 753325 (peça 28) , firmado entre o Ministério da Saúde e o Hospital Dr. Armando Xavier Vieira, e que tinha, por objeto, o instrumento descrito como 'Aparelho de RX para Mamografia e uma Processadora Automática para Mamografia'.
HISTÓRICO
2. 	Em 5/2/2020, com fundamento na IN/TCU 71/2012, alterada pela IN/TCU 76/2016, e na DN/TCU 155/2016, o dirigente do FNS/MS autorizou a instauração da TCE (peça 2) . O processo foi registrado no sistema e-TCE com o número 430/2020.
3.	O Convênio 753325/2010, com a alteração do 1º Termo Aditivo, foi firmado no valor de R$ 167.000,00, sendo R$ 162.926,00 à conta da concedente, e R$ 4.074,00 referente à contrapartida do convenente. Teve vigência de 31/12/2010 a 23/8/2013, com prazo para apresentação da prestação de contas até 23/7/2014. Os repasses efetivos da União totalizaram R$ 162.926,00 (peça 60) .
4.	A prestação de contas e complementações enviadas foram reanalisadas por meio do documento constante na peça 30, qual seja, o Parecer 33/2019-MG/SECON/MG/SEMS/SE/MS.
5.	O fundamento para a instauração da Tomada de Contas Especial, conforme consignado na matriz de responsabilização elaborada pelo tomador de contas (peça 65) , foi a constatação da seguinte irregularidade:
Deixar de cumprir o estabelecido no Termo de Convênio, o qual deveria ter sido cumprido.
6. 	De acordo com o Parecer 33/2019 (peça 30, p. 2) :
a) a prestação de contas do Convênio foi encaminhada em 9/7/2014;
b) em 3/9/2013, foi emitido o Relatório 18-1/2013, onde se constatou que os equipamentos adquiridos se encontravam embalados, aguardando adequação do ambiente para posterior instalação;
c) em 24/4/2015, foi emitido o Parecer de Aprovação 33/15, resguardado o direito de regresso, sem prejuízo de outras sanções no caso de serem constatadas irregularidades em trabalhos de auditoria ou supervisão;
d) em 10/9/2018, a Coordenadoria Regional das Promotorias de Justiça de Defesa da Saúde da Macrorregião Sanitária Sudeste registrou a descoberta que o equipamento (mamógrafo digital com processadora) , adquirido da empresa Ativa Médico Cirurgia Eirelli, era usado, e não havia estudos prévios, por parte do Hospital, visando operacionalizar o funcionamento do mamógrafo, resultando em sua inoperância por mais de cinco anos;
e) em 1º/11/2018, foi elaborado o Relatório de Acompanhamento 2/2018, o qual relatou que o aparelho de raio X para mamografia e a processadora automática para mamografia ainda não se encontravam instalados;
f) restou comprovado que o Mamógrafo Digital com Processadora não foi instalado e, por conseguinte, não foi utilizado pelos usuários do SUS, ocasionando prejuízo ao erário, no valor de R$ 162.926,00, relativo ao valor repassado para a aquisição do equipamento; e
g) a responsabilidade pela execução do convênio é do Sr. André Luiz Aglio Soares, provedor do Hospital, o qual deveria restituir, à Conta Única do Tesouro Nacional, mediante Guia de Recolhimento da União (GRU) , o montante de R$ 309.617,04, corrigido pela calculadora do Banco Central do Brasil.
7. 	Assim, o Parecer 33/2019 sugeriu a Não Aprovação da prestação de contas, uma vez comprovado o não cumprimento do estabelecido no Termo de Convênio, devendo, portanto, ser instaurado processo de TCE, sem prejuízo de outras sanções pertinentes (peça 30, p. 2) .
8.	De acordo com o Controle Interno, os responsáveis arrolados na fase interna foram devidamente comunicados e, diante da ausência de justificativas suficientes para elidir a irregularidade e da não devolução dos recursos, instaurou-se a TCE.
9.	No relatório (peça 66) , o tomador de contas concluiu que o prejuízo importaria no valor original de R$ 162.926,00, imputando-se a responsabilidade ao Hospital Dr. Armando Xavier Vieira, na condição de convenente, e ao Sr. André Luiz Aglio Soares, presidente do nosocômio, no período de 1º/1/2013 a 31/12/2014, na condição de ordenador de despesas.
10.	 Em 24/8/2020, a Controladoria-Geral da União emitiu o Relatório de Auditoria 430/2020 (peça 69) , em concordância com o relatório do tomador de contas. O certificado de auditoria e o parecer do dirigente do órgão de controle interno concluíram pela irregularidade das presentes contas (peças 70 e 71) .
11.	 Em 21/9/2020, o ministro responsável pela área atestou haver tomado conhecimento das conclusões contidas no relatório e no certificado de auditoria, bem como do parecer conclusivo do dirigente do órgão de controle interno, que se manifestou pela irregularidade das contas, e determinou o encaminhamento do processo ao Tribunal de Contas da União (peça 72) .
12. A TCE foi autuada no TCU em 28/9/2020, dando início à fase externa.
13.	 Na instrução inicial (peça 78) , analisando-se os documentos contidos nos autos, concluiuse pela necessidade de realização de citação para a seguinte irregularidade:
13.1. Irregularidade: impugnação total das despesas realizadas e não consecução dos objetivos pactuados pelo Convênio 1478/2010.
13.1.1. Evidências da irregularidade: documentos técnicos presentes nas peças 2, 9, 10, 11, 12, 14, 17, 18, 19, 20, 21, 24, 25, 26 e 30.
13.1.2. Normas infringidas: Constituição Federal (art. 70, parágrafo único) ; Lei 8.443/1992 (art. 8º) ; Portaria Interministerial/MPOG/MF/CGU 127/2008, art. 63, Parágrafo 1º, inciso II, alínea 'c'; e normas legais e infralegais disciplinadoras das transferências de recursos federais.
13.1.3.	Débitos relacionados aos responsáveis Andre Luiz Aglio Soares (CPF XXX.904.406-XX) e Hospital Dr. Armando Xavier Vieira (CNPJ 20.754.925/0001-35) :
	Data de ocorrência
	Valor histórico (R$) 
	Identificador

	26/12/2012
	162.926,00
	Débito

	24/9/2013
	272,03
	Crédito

13.1.4. Cofre credor: Fundo Nacional de Saúde - MS.
13.1.5. Responsável 1: André Luiz Aglio Soares (CPF XXX.904.406-XX) .
13.1.5.1. Conduta: deixar de cumprir o estabelecido no Termo de Convênio, com a consequente inexecução do objeto do convênio, uma vez que o Mamógrafo Digital com Processadora não foi instalado e, por conseguinte, não utilizado em benefício dos usuários do SUS.
13.1.5.2.	Nexo de causalidade: o pagamento por equipamentos não utilizados ou sem possibilidade de utilização resultou em prejuízo ao erário, correspondente ao valor total pago, que deve ser restituído, ao erário, pelo convenente e pelos seu dirigente, em solidariedade.
13.1.5.3. 	Culpabilidade: exigibilidade de conduta diversa, no sentido de cumprir o objeto do convênio, procedendo à aquisição, instalação e utilização do mamógrafo, em benefício dos usuários do SUS.
13.1.6. Responsável 2: Hospital Dr. Armando Xavier Vieira (CNPJ 20.754.925/0001-35) .
13.1.6.1. Conduta: deixar de cumprir o estabelecido no Termo de Convênio, com a consequente inexecução do objeto do convênio, uma vez que o Mamógrafo Digital com Processadora não foi instalado e, por conseguinte, não utilizado em benefício de usuários do SUS.
13.1.6.2.	Nexo de causalidade: o pagamento por equipamentos não utilizados ou sem possibilidade de utilização resultou em prejuízo ao erário, correspondente ao valor total pago, que deve ser restituído, ao erário, pelo convenente e pelos seu dirigente, em solidariedade.
13.1.6.3.	Culpabilidade: não se aplica a pessoa jurídica.
13.1.7.	Encaminhamento: citação.
14.	 Em cumprimento ao pronunciamento da unidade (peça 80) , foi efetuada a citação dos responsáveis, nos moldes adiante:
a)	 Hospital Dr. Armando Xavier Vieira - promovida a citação do responsável, conforme delineado adiante:
	Comunicação: Ofício 8488/2022-TCU/Seproc (peça 83) 
Data da Expedição: 11/3/2022
Data da Ciência: 19/3/2022 (peça 86) 
Nome da Recebedora: Elane Agostinho
Observação: ofício enviado para o endereço do responsável, conforme pesquisa na base de dados no sistema da Receita Federal, custodiada pelo TCU (peça 82) 
Fim do prazo para a defesa: 3/4/2022

b)	 Andre Luiz Aglio Soares - promovida a citação do responsável, conforme delineado adiante:
	Comunicação: Ofício 8486/2022-TCU/Seproc (peça 84) 
Data da Expedição: 11/3/2022
Data da Ciência: 19/3/2022 (peça 85) 
Nome do Recebedor: André Luiz Aglio Soares 
Observação: ofício enviado para o endereço do responsável, conforme pesquisa na base de dados no sistema da Receita Federal, custodiada pelo TCU (peça 81) 
Fim do prazo para a defesa: 3/4/2022

15.	 Conforme Despacho de Conclusão das Comunicações Processuais (peça 87) , as providências inerentes às comunicações processuais foram concluídas.
16.	 Transcorrido o prazo regimental, os responsáveis Hospital Dr. Armando Xavier Vieira e Andre Luiz Aglio Soares permaneceram silentes, devendo ser considerados revéis, nos termos do art. 12, § 3º, da Lei 8.443/1992.
ANÁLISE DOS PRESSUPOSTOS DE PROCEDIBILIDADE DA IN/TCU 71/2012
Avaliação de Viabilidade do Exercício do Contraditório e Ampla Defesa
17.	 Verifica-se que não houve o transcurso de mais de dez anos desde o fato gerador sem que tenha havido a notificação dos responsáveis pela autoridade administrativa federal competente (art. 6º, inciso II, c/c art. 19, da IN/TCU 71/2012, modificada pela IN/TCU 76/2016) , uma vez que o fato gerador da irregularidade sancionada ocorreu em 26/12/2012, e os responsáveis foram notificados sobre a irregularidade, pela autoridade administrativa competente, conforme segue:
17.1. Hospital Dr. Armando Xavier Vieira, por meio do ofício acostado à peça 40, recebido em 25/10/2019, conforme AR (peça 44) ; e
17.2. André Luiz Aglio Soares, por meio do ofício acostado à peça 35, recebido em 25/10/2019, conforme AR (peça 47) .
Valor de Constituição da TCE
18.	 Verifica-se, ainda, que o valor atualizado do débito apurado (sem juros) , em 1º/1/2017, era de R$ 217.346,58, portanto, superior ao limite mínimo de R$ 100.000,00, na forma estabelecida conforme os arts. 6º, inciso I, e 19, da IN/TCU 71/2012, modificada pela IN/TCU 76/2016.
OUTROS PROCESSOS/DÉBITOS NOS SISTEMAS DO TCU COM OS MESMOS RESPONSÁVEIS
19.	 Informa-se que não foi encontrado débito imputável aos responsáveis em outros processos no Tribunal.
EXAME TÉCNICO
Da validade das notificações:
20.	 Preliminarmente, cumpre tecer breves considerações sobre a forma como são realizadas as comunicações processuais no TCU. A esse respeito, destacam-se o art. 179, do Regimento Interno do TCU (Resolução 155, de 4/12/2002) e o art. 4º, inciso III, § 1º, da Resolução TCU 170, de 30 de junho de 2004, in verbis:
Art. 179. A citação, a audiência ou a notificação, bem como a comunicação de diligência, farse-ão:
I - mediante ciência da parte, efetivada por servidor designado, por meio eletrônico, fac-símile, telegrama ou qualquer outra forma, desde que fique confirmada inequivocamente a entrega da comunicação ao destinatário;
II - mediante carta registrada, com aviso de recebimento que comprove a entrega no endereço do destinatário;
III - por edital publicado no Diário Oficial da União, quando o seu destinatário não for localizado;
 (...) 
Art. 3º As comunicações serão dirigidas ao responsável, ou ao interessado, ou ao dirigente de órgão ou entidade, ou ao representante legal ou ao procurador constituído nos autos, com poderes expressos no mandato para esse fim, por meio de:
I - correio eletrônico, fac-símile ou telegrama;
II - servidor designado;
III - carta registrada, com aviso de recebimento;
IV - edital publicado no Diário Oficial da União, quando o seu destinatário não for localizado, nas hipóteses em que seja necessário o exercício de defesa.
Art. 4º. Consideram-se entregues as comunicações:
I - efetivadas conforme disposto nos incisos I e II do artigo anterior, mediante confirmação da ciência do destinatário;
II - realizadas na forma prevista no inciso III do artigo anterior, com o retorno do aviso de recebimento, entregue comprovadamente no endereço do destinatário;
III - na data de publicação do edital no Diário Oficial da União, quando realizadas na forma prevista no inciso IV do artigo anterior.
§ 1º O endereço do destinatário deverá ser previamente confirmado mediante consulta aos sistemas disponíveis ao Tribunal ou a outros meios de informação, a qual deverá ser juntada ao respectivo processo.
 (...) 
21. Bem se vê, portanto, que a validade da citação via postal não depende de que o aviso de recebimento seja assinado pelo próprio destinatário da comunicação, o que dispensa, no caso em tela, a entrega do AR em "mãos próprias". A exigência da norma é no sentido de o Tribunal verificar se a correspondência foi entregue no endereço correto, residindo aqui a necessidade de certeza inequívoca.
22.	 Não é outra a orientação da jurisprudência do TCU, conforme se verifica dos julgados a seguir transcritos:
São válidas as comunicações processuais entregues, mediante carta registrada, no endereço correto do responsável, não havendo necessidade de que o recebimento seja feito por ele próprio (Acórdão 3648/2013-TCU-Segunda Câmara, Relator José Jorge) ;
É prescindível a entrega pessoal das comunicações pelo TCU, razão pela qual não há necessidade de que o aviso de recebimento seja assinado pelo próprio destinatário. Entregandose a correspondência no endereço correto do destinatário, presume-se o recebimento da citação (Acórdão 1019/2008-TCU-Plenário, Relator Benjamin Zymler) ;
As comunicações do TCU, inclusive as citações, deverão ser realizadas mediante Aviso de Recebimento - AR, via Empresa Brasileira de Correios e Telégrafos, bastando para sua validade que se demonstre que a correspondência foi entregue no endereço correto (Acórdão 1526/2007-TCU-Plenário, Relator Aroldo Cedraz) .
23.	 A validade do critério de comunicação processual do TCU foi referendada pelo Supremo Tribunal Federal, nos termos do julgamento do MS-AgR 25.816/DF, por meio do qual se afirmou a desnecessidade da ciência pessoal do interessado, entendendo-se suficiente a comprovação da entrega do "AR" no endereço do destinatário:
Ementa: agravo regimental. Mandado de segurança. Desnecessidade de intimação pessoal das decisões do tribunal de contas da união. art. 179 do regimento interno do TCU. Intimação do ato impugnado por carta registrada, iniciado o prazo do art. 18 da lei nº 1.533/51 da data constante do aviso de recebimento. Decadência reconhecida. Agravo improvido.
O envio de carta registrada com aviso de recebimento está expressamente enumerado entre os meios de comunicação de que dispõe o Tribunal de Contas da União para proceder às suas intimações.
O inciso II do art. 179 do Regimento Interno do TCU é claro ao exigir apenas a comprovação da entrega no endereço do destinatário, bastando o aviso de recebimento simples.
Da revelia dos responsáveis Hospital Dr. Armando Xavier Vieira e André Luiz Aglio Soares
24.	 No caso vertente, a citação dos responsáveis se deu em endereços provenientes da base de dados da Receita Federal, em sistema custodiado pelo TCU (peças 81 e 82) . A entrega dos ofícios citatórios nesses endereços ficou comprovada (peças 83 a 86) .
25.	 Nos processos do TCU, a revelia não leva à presunção de que seriam verdadeiras todas as imputações levantadas contra os responsáveis, diferentemente do que ocorre no processo civil, em que a revelia do réu opera a presunção da verdade dos fatos narrados pelo autor (Acórdão 1009/2018-TCU-Plenário, Relator Bruno Dantas; 2369/2013 - TCU - Plenário, Relator Benjamin Zymler e 2449/2013 - TCU - Plenário, Relator Benjamin Zymler) . Dessa forma, a avaliação da responsabilidade do agente não pode prescindir da prova existente no processo ou para ele carreada.
26.	 Ao não apresentarem suas defesas, os responsáveis deixaram de produzir prova da regular aplicação dos recursos sob suas responsabilidades, em afronta às normas que impõem, aos gestores públicos, a obrigação legal de, sempre que demandados pelos órgãos de controle, apresentar os documentos que demonstrem a correta utilização das verbas públicas, a exemplo do contido no art. 93, do Decreto-Lei 200/1967: "Quem quer que utilize dinheiros públicos terá de justificar seu bom e regular emprego na conformidade das leis, regulamentos e normas emanadas das autoridades administrativas competentes."
27. Mesmo as alegações de defesa não sendo apresentadas, considerando o princípio da verdade real que rege esta Corte, procurou-se buscar, em manifestações dos responsáveis, na fase interna desta Tomada de Contas Especial, se havia algum argumento que pudesse ser aproveitado a seu favor.
28. Os argumentos apresentados na fase interna (peças 27, 31, 55 e 56) não elidem as irregularidades apontadas.
29.	 Em se tratando de processo em que as partes interessadas não se manifestaram acerca das irregularidades imputadas, não há elementos para que se possa efetivamente aferir e reconhecer a ocorrência de boa-fé na conduta dos responsáveis, podendo este Tribunal, desde logo, proferir o julgamento de mérito pela irregularidade das contas, conforme os termos dos §§ 2º e 6º do art. 202 do Regimento Interno do TCU (Acórdão 2064/2011-TCU-Primeira Câmara, Relator Ubiratan Aguiar; 6.182/2011 - TCU - 1ª Câmara, Relator Weder de Oliveira; 4.072/2010  TCU  1ª Câmara, Relator Valmir Campelo; 1.189/2009 - TCU - 1ª Câmara, Relator Marcos Bemquerer; 731/2008 - TCU - Plenário, Relator Aroldo Cedraz) .
30.	 Dessa forma, os responsáveis Hospital Dr. Armando Xavier Vieira e André Luiz Aglio Soares devem ser considerados revéis, nos termos do art. 12, § 3º, da Lei 8.443/1992, devendo as contas serem julgadas irregulares, condenando-os solidariamente ao débito apurado, e aplicando-lhes a multa prevista no art. 57, da Lei 8.443/1992.
31.	 Cumpre ressaltar que houve recolhimento do valor de R$ 272,03, em 24/9/2013, conforme documento constante da peça 53, e que deverá ser deduzido do débito a ser imputado aos responsáveis.
Prescrição da Pretensão Punitiva
32.	 Vale ressaltar que a pretensão punitiva do TCU, conforme Acórdão 1441/2016-TCU-Plenário, Relator Benjamin Zymler, que uniformizou a jurisprudência acerca dessa questão, subordina-se ao prazo geral de prescrição indicado no art. 205, do Código Civil, que é de dez anos, contado da data de ocorrência da irregularidade sancionada, nos termos do art. 189, do Código Civil, sendo este prazo interrompido pelo ato que ordenar a citação, a audiência ou a oitiva dos responsáveis.
33.	 No caso em exame, não ocorreu a prescrição, uma vez que a irregularidade sancionada ocorreu em 26/12/2012, e o ato de ordenação da citação ocorreu em 3/3/2022.
CONCLUSÃO
34.	 Em face da análise promovida na seção "Exame Técnico", verifica-se que os responsáveis Hospital Dr. Armando Xavier Vieira e Andre Luiz Aglio Soares não lograram comprovar a boa e regular aplicação dos recursos. Instados a se manifestarem, optaram pelo silêncio, configurando a revelia, nos termos do § 3º do art. 12 da Lei 8.443/1992. Ademais, inexistem, nos autos, elementos que demonstrem a boa-fé dos responsáveis ou a ocorrência de outras excludentes de culpabilidade.
35. Verifica-se também que não houve a prescrição da pretensão punitiva, conforme análise já realizada.
36.	 Tendo em vista que não constam, dos autos, elementos que permitam reconhecer a boa-fé dos responsáveis, sugere-se que as suas contas sejam julgadas irregulares, nos termos do art. 202, § 6º, do Regimento Interno do TCU, com a imputação do débito atualizado monetariamente e acrescido de juros de mora, nos termos do art. 202, § 1º, do Regimento Interno do TCU, descontado o valor eventualmente recolhido, com a aplicação da multa prevista no art. 57, da Lei 8.443/1992.
37.	 Por fim, como não houve elementos que pudessem modificar o entendimento acerca das irregularidades em apuração, mantém-se a matriz de responsabilização presente na peça 77.
PROPOSTA DE ENCAMINHAMENTO
38. Diante do exposto, submetemos os autos à consideração superior, propondo ao Tribunal:
a) considerar revéis os responsáveis Hospital Dr. Armando Xavier Vieira (CNPJ 20.754.925/0001-35) e André Luiz Aglio Soares (CPF XXX.904.406-XX) , para todos os efeitos, dando-se prosseguimento ao processo, com fulcro no art. 12, § 3º, da Lei 8.443/1992;
b) julgar irregulares, nos termos dos arts. 1º, inciso I, 16, inciso III, alíneas "b" e "c", da Lei 8.443/1992, c/c os arts. 19 e 23, inciso III, da mesma Lei, as contas dos responsáveis Hospital Dr. Armando Xavier Vieira (CNPJ 20.754.925/0001-35) e André Luiz Aglio Soares (CPF XXX.904.406-XX) , condenando-os solidariamente ao pagamento da importância a seguir especificada, atualizada monetariamente e acrescida dos juros de mora, calculada a partir da data discriminada até a data da efetiva quitação do débito, fixando-lhes o prazo de quinze dias, para que comprovem, perante o Tribunal, o recolhimento da referida quantia aos cofres do Fundo Nacional de Saúde - MS, nos termos do art. 23, inciso III, alínea "a", da citada lei, c/c o art. 214, inciso III, alínea "a", do Regimento Interno do TCU.
Débitos relacionados ao responsável Andre Luiz Aglio Soares (CPF XXX.904.406-XX) , em solidariedade com o Hospital Dr. Armando Xavier Vieira (CNPJ 20.754.925/0001-35) :
	Data de ocorrência
	Valor histórico (R$) 
	Tipo da parcela

	26/12/2012
	162.926,00
	Débito

	24/9/2013
	272,03
	Crédito

	Valor atualizado do débito (com juros) , em 6/7/2022: R$ 291.307,29.
c) aplicar individualmente aos responsáveis Hospital Dr. Armando Xavier Vieira (CNPJ 20.754.925/0001-35) e André Luiz Aglio Soares (CPF XXX.904.406-XX) , a multa prevista no art. 57, da Lei 8.443/1992, c/c o art. 267, do Regimento Interno do TCU, fixando-lhes o prazo de quinze dias, a contar da notificação, para que comprovem, perante o Tribunal (art. 214, III, alínea "a", do Regimento Interno do TCU) , o recolhimento da dívida aos cofres do Tesouro Nacional, atualizada monetariamente desde a data do acórdão que vier a ser proferido por este Tribunal até a data do efetivo recolhimento, se paga após o vencimento, na forma da legislação em vigor;
d) autorizar, desde logo, a cobrança judicial das dívidas, caso não atendidas as notificações, na forma do disposto no art. 28, inciso II, da Lei 8.443/1992;
e) autorizar também, desde logo, se requerido, com fundamento no art. 26, da Lei 8.443, de 1992, c/c o art. 217, §1º, do Regimento Interno do TCU, o parcelamento das dívidas em  até 36 parcelas, incidindo, sobre cada parcela, corrigida monetariamente, os correspondentes acréscimos legais, fixando-lhes o prazo de quinze dias, a contar do recebimento da notificação, para comprovarem, perante o Tribunal, o recolhimento da primeira parcela, e de trinta dias, a contar da parcela anterior, para comprovarem o recolhimento das demais parcelas, devendo incidir, sobre cada valor mensal, atualizado monetariamente, os juros de mora devidos, no caso do débito, na forma prevista na legislação em vigor, alertando os responsáveis de que a falta de comprovação do recolhimento de qualquer parcela importará o vencimento antecipado do saldo devedor, nos termos do § 2º do art. 217 do Regimento Interno deste Tribunal;
f) enviar cópia do Acórdão a ser prolatado à Procuradoria da República no Estado de Minas Gerais, nos termos do § 3º do art. 16 da Lei 8.443/1992, c/c o § 7º do art. 209 do Regimento Interno do TCU, para adoção das medidas cabíveis;
g) enviar cópia do Acórdão que vier a ser proferido ao Fundo Nacional de Saúde - MS e aos responsáveis, para ciência;
h) informar à Procuradoria da República no Estado de Minas Gerais, ao Fundo Nacional de Saúde - MS e aos responsáveis, que a presente deliberação, acompanhada do Relatório e do Voto que a fundamenta, está disponível para a consulta no endereço www.tcu.gov.br/acordaos, além de esclarecer que, caso requerido, o TCU poderá fornecer, sem custos, as correspondentes cópias, de forma impressa; e
i) informar à Procuradoria da República no Estado de Minas Gerais que, nos termos do parágrafo único do art. 62 da Resolução TCU 259/2014, os procuradores e membros do Ministério Público credenciados nesta Corte podem acessar os presentes autos de forma eletrônica e automática, ressalvados apenas os casos de eventuais peças classificadas como sigilosas, as quais requerem solicitação formal".
2.	Na sequência, reproduzo o parecer do Ministério Público junto ao TCU, na pessoa da Procurador Marinus Eduardo De Vries Marsico, que manifesta, com as vênias de estilo, discordância da proposta de encaminhamento da unidade técnica, em razão de análise específica quanto à prescrição das pretensões punitiva e ressarcitória, segundo os preceitos constantes na Lei 9.873/1999 (peça 91) :
"Com as devidas vênias, divergimos da proposta de encaminhamento uníssona lançada pela Secex-TCE às peças 88 a 90 por entendermos que no caso concreto houve a prescrição intercorrente na forma definida pelo §1º do art. 1º da Lei 9.873/1999: 
'§ 1°  Incide a prescrição no procedimento administrativo paralisado por mais de três anos, pendente de julgamento ou despacho, cujos autos serão arquivados de ofício ou mediante requerimento da parte interessada, sem prejuízo da apuração da responsabilidade funcional decorrente da paralisação, se for o caso.' (negritamos) .
Na realidade, o Convênio 753325/10 foi aprovado pelo Parecer 33 em 24/4/2015 (peça 32) . Apenas em 1/11/2018, mais de 3 anos após, o Relatório de Acompanhamento 2/2018 (Sei 6524343) indicou que o aparelho adquirido ainda não tinha sido instalado. 
Sobreleva do Relatório de Acompanhamento constante na peça 17, produzido em 31/10/2018, o seguinte trecho: 'O presente Convênio se encontra concluído, tendo seu objeto adquirido, entretanto não instalado. Na verificação In Loco as informações foram prestadas pelo Sr. André Luiz Aglio Soares - Provedor da Instituição e Willian Abreu de Virgílio Junior - Gerente Administrativo' (negritamos) .
No aludido relatório a montagem do equipamento foi tratada como 'recomendação', não sendo classificada como irregularidade a justificar a reprovação das contas.
Quanto à preliminar de prescrição, ainda que a matéria seja disciplinada no âmbito do TCU pelo Acórdão 1441/2016-TCU-Plenário, é inegável que a Suprema Corte tem medido as decisões da Corte de Contas pela régua da Lei 9.873/1999. Poderíamos relacionar diversos julgamentos do STF nesse sentido, mas nos valemos de trecho do Voto do Ministro Bruno Dantas no Acórdão 405/2021-TCU-Plenário para atestarmos essa nova realidade:
12. Ocorre que o Supremo Tribunal Federal (STF) , ao julgar o Recurso Extraordinário 636.886/AL, fixou, com repercussão geral, o seguinte enunciado para o Tema 899: "É prescritível a pretensão de ressarcimento ao erário fundada em decisão de Tribunal de Contas".  
13. Entendo que esse julgado do STF pode vir a ensejar a revisão da jurisprudência deste Tribunal. 
14. No entanto, reconheço que, nos moldes em que foi fixada a tese da Suprema Corte, existem muitas dúvidas e lacunas a serem sanadas, que tornam extremamente difícil a sua imediata aplicação, de forma genérica e abrangente, aos processos que tramitam neste Tribunal. Dada a ausência de lei específica, não há prazo prescricional estabelecido - em lei ou mesmo pela Suprema Corte - para a atuação do TCU na apuração de dano ao erário, bem como sobre como se daria o início da contagem e as interrupções desse prazo. 
15. Ademais, embora o verbete já tenha sido publicado, a decisão ainda é passível de impugnação mediante Embargos de Declaração, possibilitando o esclarecimento dessas questões ou mesmo a modulação de efeitos, com impacto nos processos em curso. 
16. Até que sobrevenham todos esses esclarecimentos e definições, embora desejável, não é possível a imediata aplicação, com a devida segurança, da tese fixada pelo STF no âmbito do TCU. Por outro lado, não se pode deixar de dar encaminhamento aos incontáveis processos que tangenciam essa discussão neste Tribunal. (negritamos)    
Ocorre que, após esse julgamento do TCU em 3/3/2021, o Supremo, de forma reiterada, vem afirmando a necessidade de o TCU observar os limites da Lei 9.873/1999. 
Assim sendo, advogamos pelo arquivamento sem julgamento do mérito em razão da prescrição intercorrente observada entre as ações processuais que destacamos anteriormente.
Na eventualidade de nossa preliminar não ser acolhida, encaminhamos pela irregularidade das contas sem condenação em débito, porquanto o equipamento foi adquirido, o convênio foi aprovado e a máquina está à disposição para instalação, cabendo a aplicação da multa prevista no art. 58 da Lei 8.443/1992 e determinação para que Aparelho de RX para Mamografia e uma Processadora Automática para Mamografia seja instalado ou transferido para outra instituição pública que tenha condições de utilizá-lo".
3.	É o relatório.

não há

Procurador Marinus Eduardo De Vries Marsico.

TOMADA DE CONTAS ESPECIAL. IMPUGNAÇÃO TOTAL DAS DESPESAS. NÃO CONSECUÇÃO DOS OBJETIVOS DO CONVÊNIO. CITAÇÃO DOS RESPONSÁVEIS. REVELIA. CONTAS IRREGULARES. DÉBITO. MULTA. CIÊNCIA.

TOMADA DE CONTAS ESPECIAL (TCE)

Unidade de Auditoria Especializada em Tomada de Contas Especial (AudTCE).

Inicialmente, registro que, na forma do art. 153 do RI/TCU, os presentes autos passaram à minha relatoria em sucessão ao Ministro Raimundo Carreiro.
2.	Trata-se de tomada de contas especial instaurada pelo Fundo Nacional de Saúde em desfavor do Hospital Dr. Armando Xavier Vieira e do Sr. André Luiz Aglio Soares, em razão da não comprovação da regular aplicação dos recursos repassados pela União por meio do Convênio nº 01478/2010, Siafi nº 753325, peças 28 e 29, firmado entre o Ministério da Saúde e o Hospital Dr. Armando Xavier Vieira, localizado no município de Guarani/MG, e que tinha, por objeto, o instrumento descrito como "Aparelho de RX para Mamografia e uma Processadora Automática para Mamografia", no valor total de R$ 167.000,00.
3.	Ainda em relação ao objeto da presente tomada de contas especial, o Ministério Público do Estado de Minas Gerais representou ao Tribunal, TC Processo 037.341/2018-9, em razão de possíveis fraudes ocorridas na execução da avença. No exame do processo, a então Secretaria de Controle Externo da Saúde (SecexSaúde) , atual Unidade de Auditoria Especializada em Saúde (AudSaúde) , concluiu que as informações obtidas a partir da fiscalização in loco levada a efeito pela concedente, bem como advindas da representação efetuada pelo MP/MG, sugerem que: 1) houve a aquisição dos bens em desacordo com o plano de trabalho do convênio; 2) não houve a instalação dos bens adquiridos; 3) provavelmente, os bens são imprestáveis devido não atenderem as especificações do plano de trabalho; e 4) consequentemente, a população ficou privada de utilizar os bens para efeitos de prestação de serviços de saúde. 
4.	Ao examinar a matéria, o Tribunal determinou ao Fundo Nacional de Saúde, por meio do Acórdão 9213/2019-TCU-Segunda Câmara, de relatoria do Ministro Augusto Nardes, que instaurasse imediatamente processo de tomada de contas especial relativo ao convênio, bem como que concluísse e enviasse o processo ao Tribunal para fins de julgamento, no prazo de 180 dias.
5.	Os responsáveis foram regularmente citados, conforme faz prova a documentação juntada aos autos, em razão da impugnação total das despesas realizadas e da não consecução dos objetivos pactuados pelo Convênio nº 01478/2010. 
6.	A instrução de mérito elaborada por auditor da atual AudTCE (peça 88) , cuja proposta de encaminhamento foi endossada pelo corpo diretivo (peças 89 e 90) , propõe considerar revéis os responsáveis, julgar-lhes irregulares as contas e aplicar-lhes a multa do art. 57 da Lei 8.443/1992. 
7.	Por seu turno, o Ministério Público junto ao Tribunal manifesta, com as vênias de estilo, discordância da proposta de encaminhamento da unidade técnica, em razão de análise específica quanto à prescrição das pretensões punitiva e ressarcitória, segundo os preceitos constantes na Lei 9.873/1999, apresentando, na eventualidade de a preliminar não ser acolhida, encaminhamento pela irregularidade das contas sem condenação em débito, porquanto o equipamento foi adquirido, o convênio foi aprovado e a máquina está à disposição para instalação, cabendo a aplicação da multa prevista no art. 58 da Lei 8.443/1992 e determinação para que o Aparelho de RX para Mamografia e uma Processadora Automática para Mamografia sejam instalados ou transferidos para outra instituição pública que tenha condições de utilizá-los (peça 91) .
8.	Após o breve relato, registro, com as vênias de praxe às considerações esposadas pelo MP/TCU, anuência com o encaminhamento proposto pela unidade técnica, pelas razões que passo a expor.
9.	De acordo com o art. 1º, § 1º, da Lei 9.873 c/c o art. 8º da Resolução TCU nº 344/2022, incide a prescrição no procedimento administrativo paralisado por mais de três anos, pendente de julgamento ou despacho, o que não ocorreu no caso em análise. 
10.	Conforme consulta ao sítio Transfere.gov.br (https://voluntarias.plataformamaisbrasil.gov.br/voluntarias/ConsultarProposta/ResultadoDaConsultaDeConvenioSelecionarConvenio.do?idConvenio=149058&destino=) , em 8/3/2023, a data do término de vigência do convênio se estendeu até 23/8/2013 e a data limite para prestação de contas foi prorrogada até 19/7/2019.
11.	A prestação de contas inicial foi encaminhada por meio do Ofício nº 096/2014 ADM, de 9/7/2014, e recebida no Serviço de Convênios do Ministério da Saúde, conforme registro SIPAR nº 25003.007.3592014-12, peça 30, pág. 2. 
12.	A partir da prestação de contas inicial, a concedente concluiu que o objeto do convênio havia sido executado em sua totalidade, entretanto, os objetivos ainda não teriam sido alcançados, uma vez que os equipamentos ainda não haviam sido instalados, razão pela qual encaminhou o Relatório de verificação in loco nº 018-1/2013 - Ministério da Saúde, de 3/9/2013, peça 25, ao convenente para conhecimento e providências (Ofício nº 729 MS/SE/NE/DICON-SAAP/MG, de 17/9/2013, peça 34) .
13.	Entre 19/11/2013 e 2/12/2013, ocorreu o upload de vários documentos relativos à prestação de contas, conforme consulta ao mencionado sítio Transfere.gov.br. 
14.	Considerando a documentação apresentada, bem como as informações constantes no Siconv, foi emitido o Parecer de Aprovação nº 33/15 (SEI - 6144742) em 24/4/2015, resguardando-se o direito de regresso, sem prejuízo de outras sanções no caso de serem constatadas irregularidades em trabalhos de auditoria ou supervisão, peça 9. Referido Parecer foi encaminhado ao convenente por meio do Ofício nº 302/MS/SE/DICON/MG, de 27/4/2015, peça 32.
15.	Não obstante, em 10/09/2018, a Coordenadoria Regional das Promotorias de Justiça de Defesa da Saúde da Macrorregião Sanitária Sudeste, por intermédio do Relatório Parcial NF MPMG0145.18.001715-7, registrou que o Mamógrafo Digital com Processadora adquirido da empresa Ativa Médico Cirurgia Eirelli era usado, e não havia estudos prévios por parte do Hospital Dr. Armando Xavier Vieira visando colocar em funcionamento o equipamento, resultando assim em sua inoperância por mais de cinco anos, peça 27, págs. 109/110.
16.	Em 26/9/2018, o Ministério Público do Estado de Minas Gerais encaminhou o Ofício nº 1328/2018/CRPJS/NF nº MPMG-0145.18.001715-7 ao Ministério da Saúde, peça 27, reportando comprovação de denúncia de aquisição de equipamentos usados, anteriormente utilizados como mostruário em eventos industriais e comerciais, inclusive com a operacionalização em testes de funcionamento, e sem destinação até aquela data.
17.	Em razão da denúncia, consta registro no Relatório de acompanhamento nº 2/2018, de 1/11/2018, peça 16, que, a despeito do percentual de execução financeira de 100% do objeto do convênio: apenas uma cópia da nota fiscal sem atesto de recebimento, número do convênio e identificação do órgão repassador do recurso, se encontrava no setor financeiro da entidade; o equipamento de mamografia encontrava-se desmontado e sem funcionamento e a processadora instalada e sem funcionamento; e a documentação referente ao convênio não se encontrava na entidade.
18.	Ao final, constam as seguintes recomendações no citado relatório de acompanhamento: a) a retificação da prestação de contas; b) a disponibilização de toda documentação da execução física do convênio no arquivo da entidade; c) a montagem, instalação e utilização dos equipamentos adquiridos; sem prejuízo da não aprovação das contas e da necessidade de restituição dos recursos em caso de não regularização das irregularidades constatadas. 
19.	Na sequência, Parecer nº 33/2019-MG/SECON/MG/SEMS/SE/MS, de 1/10/2019, peça 30, sugeriu a não aprovação da prestação de contas, uma vez que ficou comprovado o não cumprimento do estabelecido no termo de convênio, e a consequente instauração de tomada de contas especial, sem prejuízo de outras sanções pertinentes. Referido Parecer foi encaminhado ao convenente por meio do Ofício nº 507/S019/MG/SECON/MG/SEMS/SE/MS, de 18/10/2019, solicitando a restituição dos recursos ou a apresentação de defesa que justificasse as irregularidades apontadas, sob pena da inclusão do nome da responsável no Cadastro Informativo de Créditos não Quitados do Setor Público Federal - CADIN e de instauração de tomada de contas especial, peça 35.
20.	Ressalto que no intervalo entre a data da aprovação inicial e a posterior reabertura das contas não se verificou inércia da administração, pendência de julgamento ou despacho, nos termos dos retromencionados art. 1º, § 1º, da Lei 9.873, c/c o art. 8º da Resolução TCU nº 344/2022, ausente, portanto, a incidência da prescrição intercorrente.
21.	Ao mesmo tempo, a anulação da aprovação inicial da prestação de contas obedeceu ao prazo previsto no art. 54 da Lei 9.874, de 29/1/1999, para a Administração anular os atos administrativos de que decorram efeitos favoráveis para os destinatários.
22.	Antes de o processo ser autuado no Tribunal, verifica-se que a prescrição foi também interrompida pela expedição do Relatório do Tomador de Contas nº 000041/2020, de 11/2/2020, peça 66, e do Relatório de Auditoria e-TCE nº 430/2020, de 24/8/2020, peça 69.
23.	Adicionalmente, destaco os seguintes marcos interruptivos da prescrição no âmbito do Tribunal: 
citação das responsáveis (peças 78 - 86, fevereiro - março/2022) ; 
instrução de mérito de julho/2022, peças 88 - 90; e 
parecer do MP/TCU, de 9/8/2022, peça 91.
24.	Com essas considerações, e tendo em vista a impugnação total das despesas realizadas, a não consecução dos objetivos pactuados pelo Convênio nº 01478/2010, bem como a ausência nos autos de manifestações dos responsáveis na fase interna ou externa que possam ser aproveitadas a seu favor, entendo justificar-se o julgamento pela irregularidade das contas, com a imputação de débito e da multa do art. 57 da Lei 8.443/1992.
25.	Ante o exposto, voto por que o Tribunal adote o Acórdão que ora submeto à deliberação deste Colegiado.
TCU, Sala das Sessões, em 21 de março de 2023.
ANTONIO ANASTASIA 
Relator